【裁判字號】    98,台上,1758
【裁判日期】    980402
【裁判案由】    違反毒品危害防制條例
【裁判全文】
最高法院刑事判決            九十八年度台上字第一七五八號
上  訴  人  甲○○
上列上訴人因違反毒品危害防制條例案件，不服台灣高等法院中
華民國九十八年一月二十二日第二審判決（九十八年度上訴字第
一三九號，起訴案號：台灣桃園地方法院檢察署九十七年度毒偵
字第二七三一號），提起上訴，本院判決如下：
    主  文
上訴駁回。
    理  由
按刑事訴訟法第三百七十七條規定，上訴於第三審法院，非以判
決違背法令為理由，不得為之。是提起第三審上訴，應以原判決
違背法令為理由，係屬法定要件。如果上訴理由書狀並未依據卷
內訴訟資料，具體指摘原判決不適用何種法則或如何適用不當，
或所指摘原判決違法情事，顯與法律規定得為第三審上訴理由之
違法情形，不相適合時，均應認其上訴為違背法律上之程式，予
以駁回。本件上訴人甲○○上訴意旨略稱：上訴人因另案施用毒
品為警查獲（即民國九十六年七月三日被查獲部分），業經台灣
新竹地方法院以九十七年度訴字第一二四二號刑事判決，判處有
期徒刑一年上訴中，前案與本案（即九十七年五月二十一日被查
獲部分）具有牽連、接續關係，為包括一行為，應依集合犯論以
一罪云云。
惟查：九十四年二月二日修正公布，自九十五年七月一日施行之
刑法，已刪除第五十六條連續犯之規定，依其修正理由之說明，
謂「對繼續犯同一罪名之罪者，均適用連續犯之規定論處，不無
鼓勵犯罪之嫌，亦使國家刑罰權之行使發生不合理之現象。因此
，基於連續犯原為數罪之本質及刑罰公平原則之考量」，爰刪除
有關連續犯之規定。係將本應各自獨立評價之數罪，回歸本來就
應賦予複數法律效果之原貌。因此，於刑法修正施行後，多次施
用毒品之犯行，除仍符合接續犯之要件（例如在同一時地，接續
施用二包以上毒品，於刑法刪除連續犯規定之前，自始即認為屬
於接續犯）者外，應採一罪一罰，始符合立法本旨。又所謂集合
犯，乃其犯罪構成要件中，本就預定有多數同種類之行為將反覆
實行，立法者以此種本質上具有複數行為，反覆實行之犯罪，認
為有包括一罪之性質，因而將此種犯罪歸類為集合犯，特別規定
為一個獨立之犯罪類型，例如營業犯、收集犯、職業犯……是。
本件上訴人於九十七年五月二十一日被查獲施用第一級（及第二
級）毒品之行為，與另案被訴於九十六年七月三日被查獲之施用
第一級（及第二級）毒品行為（台灣新竹地方法院九十七年度訴
字第一二四二號案件），前後相隔十個月餘，且其犯罪時間，均
在刑法刪除連續犯規定，公布施行之後。依其情形，並無接續犯
或集合犯關係。再者，不服地方法院之第一審判決而上訴者，應
向管轄第二審之高等法院為之。上訴書狀應敘述具體理由。第一
審法院認為上訴不合法律上之程式者，應以裁定駁回之。但其不
合法律上之程式可補正者，應定期間先命補正。而第二審法院認
為上訴書狀未敘述理由或上訴有第三百六十二條前段之情形者，
應以判決駁回之。但其情形可以補正而未經第一審法院命其補正
者，審判長應定期間先命補正。刑事訴訟法第三百六十一條第一
項、第二項、第三百六十二條、第三百六十七條分別定有明文。
所謂應敘述「具體理由」，係指須就不服之判決為具體之指摘而
言，如僅泛稱原判決認事用法不當、採證違法、判決不公或量刑
失當等，均非具體理由。至於理由之具體與否係屬第二審法院審
查範圍，不在第一審法院命補正之列，是上訴書狀如已敘述理由
，無論其具體與否，即無待其補提理由書或由第一審命補正。又
第二審法院審判長應定期間先命補正者，亦係指上訴書狀未敘述
理由者而言，如形式上已敘述，但非屬「具體理由」者，即不發
生應定期間先命補正問題，自得逕依前揭規定，以判決駁回之。
本件原判決以上訴人因施用第一級毒品（與施用第二級毒品想像
競合）案件，提起第二審上訴，其上訴書狀形式上雖已敘述理由
，但僅敘及第一審量刑過重，請從輕量刑等語。關於第一審判決
有何不當或違法，並未敘述「具體理由」，因認其上訴不合法律
上之程式，且無定期命補正問題，爰不經言詞辯論，逕行判決駁
回，已敘明其所憑之依據及理由。上訴意旨對於原判決依前揭規
定，駁回其上訴，究竟如何違背法令，並無一語道及。其關於施
用第一級毒品之上訴自屬違背法律上之程式，應予駁回。另裁判
上一罪案件之部分犯罪得提起第三審上訴，其他之罪雖不得上訴
，依審判不可分原則，第三審法院亦應併予審判，但以得提起第
三審上訴部分之上訴合法為前提，如該上訴為不合法，第三審法
院既應從程序上予以駁回，而無從為實體上判決，對於不得上訴
於第三審之部分自無從適用審判不可分原則，併為實體上審判。
按刑事訴訟法第三百七十六條所列各罪之案件，經第二審判決者
，不得上訴於第三審法院，為該法條所明定。本件上訴人被訴施
用第二級毒品部分，第一審係論以毒品危害防制條例第十條第二
項之罪，並認與施用第一級毒品罪有想像競合犯關係（同時、同
地施用），依刑法第五十五條規定，從一重之施用第一級毒品罪
處斷。原審以上訴人之上訴不合法律上之程式，予以駁回。而毒
品危害防制條例第十條第二項之罪，核屬刑事訴訟法第三百七十
六條第一款之案件，依上開說明，既經第二審判決，自不得上訴
於第三審法院。本件上訴人對於施用第一級毒品罪部分之上訴為
不合法，無從為實體上審理，已如前述，則對於不得上訴於第三
審法院之施用第二級毒品罪部分，自無從適用審判不可分原則，
併為實體上審判，亦應從程序上予以駁回。
據上論結，應依刑事訴訟法第三百九十五條前段，判決如主文。
中    華    民    國  九十八  年    四    月    二    日
                      最高法院刑事第六庭
                          審判長法官  謝  俊  雄
                                法官  陳  世  雄
                                法官  魏  新  和
                                法官  吳  信  銘
                                法官  徐  文  亮
      本件正本證明與原本無異
                                      書  記  官
中    華    民    國  九十八  年    四    月    六    日
                                                      K


司法院資訊處製作；財團法人民間司法改革基金會備份。
